臺灣新竹地方法院民事裁定  
110年度消債更字第118號
聲  請  人  
即債務人    黃卉淇



代  理  人  李典穎律師                      
相  對  人  
即債權人    陽信商業銀行股份有限公司

法定代理人  陳勝宏  


相  對  人  
即債權人    第一金融資產管理股份有限公司

法定代理人  施志調  


上列當事人因消費者債務清理事件聲請更生，本院裁定如下：
    主  文
債務人黃卉淇自民國一一一年六月三十日下午四時起開始更生程
序。
命司法事務官進行本件更生程序。
    理  由
一、按協商或調解成立者，債務人不得聲請更生或清算。但因不
    可歸責於己之事由，致履行有困難者，不在此限；本條例施
    行前，債務人依金融主管機關協調成立之中華民國銀行公會
    會員，辦理消費金融案件無擔保債務協商機制與金融機構成
    立之協商，準用前2項之規定；債務人不能清償債務或有不
    能清償之虞者，得依本條例所定更生或清算程序，清理其債
    務，消費者債務清理條例（下稱消債條例）第151條第7項、
    第9項、第3條分別定有明文。又前開法律規定之「但因不可
    歸責於己之事由，致履行有困難者，不在此限」，其立法意
    旨係基於債務清償方案成立後，應由債務人誠實遵守信用履
    行協商還款條件，惟於例外情形下發生情事變更，在清償期
    間收入或收益不如預期，致該方案履行困難甚或履行不能，
    因不可歸責於己之事由時，則仍能聲請更生或清算。
二、本件聲請意旨略以：聲請人前因有不能清償債務之情事，而
    積欠無擔保、無優先權債務新臺幣（下同）414,986元（見
    調解卷第15頁），聲請人前於110年10月間於本院聲請債務
    前置調解，最大債權銀行即陽信商業銀行股份有限公司（下
    稱陽信銀行）於調解期日前具狀表示：提供債權金額分180
    期、年利率5%、每月清償1,142元之還款條件（見調解卷第9
    5頁），然雙方未能達成共識，以致前置調解不成立，聲請
    人並於110年10月19日具狀聲請更生（見調解卷第101頁）。
    為此，爰依消債條例請求裁定准許更生等語。
三、經查：
(一)聲請人主張積欠無擔保、無優先權債務總額414,986元，且
    於提出本件更生之聲請前，曾向本院聲請債務前置調解，惟
    因雙方未能達成共識，以致前置調解不成立乙情，此有陽信
    銀行110年10月18日陳報狀、聲請人110年10月19日聲請狀附
    於本院110年度司消債調字第183號卷可稽（見調解卷第95、
    101頁）。然查，聲請人前曾依中華民國銀行公會會員辦理
    消費金融案件無擔保債務協商機制請求共同協商債務方案成
    立，雙方以每月還款2萬元達成協議，此有財團法人金融聯
    合徵信中心當事人綜合信用報告、聲請人111年2月25日陳報
    狀在卷為佐（見調解卷第22頁、本院卷第65頁），聲請人雖
    未陳報其與銀行協商時、毀諾時每月收入及必要生活費用，
    惟是否因不可歸責於己之事由，致履行有重大困難，僅須於
    法院就更生或清算之聲請為裁判時存在，即與消債條例第15
    1條第7項但書之規定相符。從而，聲請人雖曾與銀行債權人
    協商成立而毀諾，又已再依消債條例之規定聲請前置調解未
    能成立，其聲請更生程序，本院自應綜合聲請人目前全部收
    支及財產狀況，評估是否已不能維持符合人性尊嚴之最基本
    生活條件，而有「不可歸責於己事由致履行有困難」、「不
    能清償或不能清償之虞」等情。
(二)聲請人陳報現於天安保全公司擔任臨時機動人員，採排班制
    ，有排班才有收入，無三節及年終獎金，排班日工作12小時
    ，日薪1,350元，110年12月、111年1月及3月每月薪資均為1
    8,900元、111年2月薪資16,200元，此有本院公務電話紀錄
    、聲請人111年4月14日陳報三狀可佐（見本院卷第89、91頁
    ），考量2月份僅有28日，聲請人可排班日數相對於其他月
    份少，爰不予以採計，本院即以聲請人前開陳報110年12月
    、111年1月及3月每月薪資18,900元，作為計算債務人目前
    償債能力之依據。又聲請人主張其每月必要生活支出，依消
    債條例第64條之2之標準，其個人支出為15,946元、父母親
    扶養費10,631元，總計：26,577元，並表示：聲請人女兒吳
    佩儒為照顧二名子女無法外出工作，是聲請人於110年8月起
    負擔女兒吳佩儒及外孫三人之生活費（見調解卷第13頁）。
    惟查：就聲請人主張負擔女兒扶養費部分，按受扶養權利者
    ，以不能維持生活而無謀生能力者為限，民法第1117條定有
    明文。聲請人之女兒吳佩儒為86年出生，現年25歲（見調解
    卷第41頁），正值壯年，有相當之勞動能力，此有本院依職
    權調查吳佩儒勞保局Web IR查詢系統資料在卷可憑（見本院
    卷第49-52頁），難認業已不能維持生活且無謀生能力而有
    受聲請人扶養之權利，是聲請人主張每月負擔女兒扶養費部
    分不應准許；就聲請人主張外孫扶養費部分，按直系血親相
    互間，互負扶養之義務，負扶養義務者有數人時，同係直系
    尊親屬或直系卑親屬者，以親等近者為先，民法第1114條第
    1款、第1115條第1、2項定有明文。揆諸前揭規定，聲請人
    之外孫之第一順位扶養義務人為吳佩儒，本院審酌吳佩儒有
    相當之勞動能力，已如前述，其應可尋得較高薪資之工作，
    以負擔子女之扶養費，是聲請人既非先順位之扶養義務人，
    自難認其每月有負擔外孫扶養費之必要，是聲請人主張每月
    負擔外孫扶養費部分不應准許；就父母親扶養費10,631元之
    部分，按民法第1117條第2項明文規定，前項無謀生能力之
    限制，於直系血親尊親屬不適用之，即直系血親尊親屬受扶
    養者，仍須以不能維持生活者為限，所謂不能維持生活，係
    指財力不足維持生活；而所謂無謀生能力，係指無工作能力
    、或有工作能力不能期待其工作而言。準此，直系血親尊親
    屬如能以自己財產維持生活者，自無受扶養之權利（最高法
    院86年度台上字3173號、最高法院87年度台上字第1696號判
    決意旨參照）。查聲請人父親黃木琳名下有1筆房屋、2筆土
    地，109年度有營利、租賃、利息及財產交易所得；聲請人
    母親林鳳琴名下有1筆房屋、1筆土地，109年度有營利、利
    息、財產交易所得，此有聲請人父母之全國財產稅總歸戶財
    產查詢清單、綜合所得稅各類所得資料清單在卷可按（見本
    院卷第73-83頁），是以其父母名下財產價值，應無不能維
    持生活之情形，況聲請人父母每月尚領有老年年金各4,000
    元、14,000元，且除聲請人外，尚有2名子女可負擔扶養，
    此有聲請人111年2月25日陳報狀、家族系統表可憑（見本院
    卷第63、85頁），依前開規定，難認聲請人父母親有何不能
    維持生活之情事，是聲請人主張其每月負擔父母親扶養費10
    ,631元，自無可採，應予剔除；就聲請人其個人支出部分，
    按債務人必要生活費用，以最近1年衛生福利部或直轄市政
    府所公告當地區每人每月最低生活費1.2倍定之，消債條例
    第64條之2第1項定有明文。聲請人自陳現居住於新竹市（見
    調解卷第9頁），本院參酌衛生福利部公告111年度臺灣省最
    低生活費為14,230元，其1.2倍為17,076元（111年度每月生
    活所必需〈必要生活費用〉數額一覽表，見本院卷第93頁），
    是本件聲請人其個人每月必要支出應以17,076元為適當。從
    而，聲請人每月生活必要支出為17,076元，洵堪認定。
(三)從而，本院審酌聲請人每月收入18,900元，經扣除必要生活
    支出17,076元後，尚餘1,824元可供清償，已不足負擔前與
    銀行債務協商成立，每月還款2萬元之還款條件，堪認聲請
    人履行有困難，其毀諾有不可歸責之事由。又聲請人現積欠
    之無擔保債務數額合計約694,619元，此有債權人之陳報狀
    附於調解卷內可參（見調解卷第79、95頁），倘以其每月所
    餘1,824元核算，尚須逾31年始得清償債務（計算式：694,6
    19元÷1,824元÷12月≒31.74年），聲請人顯無能力負擔清償
    。本院再審酌聲請人名下有2筆投資、6筆個人有效保單、及
    以自己為要保人、聲請人女兒吳佩儒為被保險人之有效保單
    6筆，此有本院依職權調查之聲請人稅務電子閘門財產所得
    調件明細表、法務部高額壽險資訊連結作業在卷為證（見本
    院卷第15-21、37-44頁），堪認聲請人客觀上經濟狀況已有
    不能清償債務之情形，而有藉助更生制度調整其與債權人間
    之權利義務關係以重建其經濟生活之必要。
四、綜上所述，聲請人係一般消費者，其已達不能清償債務之程
    度，其中無擔保或無優先權之債務未逾12,000,000元，且未
    經法院裁定開始清算程序或宣告破產；又查無消債條例第6
    條第3項、第8條或第46條各款所定駁回更生聲請之事由存在
    ，則聲請人聲請更生，即應屬有據。本件聲請人聲請更生既
    經准許，併依上開規定命司法事務官進行本件更生程序，爰
    裁定如主文。至聲請人於更生程序開始後，應提出足以為債
    權人會議可決或經法院認為公允之更生方案以供採擇，而司
    法事務官於進行本件更生程序、協助債務人提出更生方案時
    ，亦應依債務人之薪資變化、社會常情及現實環境衡量債務
    人之償債能力，並酌留其生活上應變所需費用，進而協助債
    務人擬定允當之更生方案，始符消債條例重建債務人經濟生
    活之立法目的，附此敘明。
中　　華　　民　　國　　111 　年　　6 　　月　　30　　日
                  民事第一庭法　　　官　楊明箴
以上正本證明與原本無異。
本裁定不得抗告。
中　　華　　民　　國　　111 　年　　6 　　月　　30　　日
                            書  記　官　劉亭筠